【裁判字號】    90,勞訴,22
【裁判日期】    900928
【裁判案由】    給付退休金
【裁判全文】
臺灣臺北地方法院民事判決              九十年度勞訴字第二二號
    原      告  甲○○
    被      告  元富證券股份有限公司
    法定代理人  乙○○
    訴訟代理人  丁○○
                丙○○
                戊○○
右當事人間請求給付退休金事件，本院判決如左：
    主      文
原告之訴及假執行之聲請均駁回。
訴訟費用由原告負擔。
    事      實
甲、原告方面：
壹、聲明：
一、被告應給付原告新台幣（下同）三百萬元，及自起訴狀繕本送達翌日起至清償日
    止，按年息百分之五計算之利息。
二、願供擔保宣告假執行。
貳、陳述：
一、原告係永盛證券股份有限公司（以下簡稱永盛公司）之發起人，於該公司設立之
    初即擔任董事長及總經理之職，競競業業經營公司，業務非但蒸蒸日上，且穩健
    發展，於證券業佔有一席之地。嗣因原告個人因素於民國八十七年九月二十一日
    永盛公司第五屆第一次董事會議中辭去董事、董事長及總經理職務，永盛公司董
    事會於接受原告之辭職後，為酬庸原告對公司之貢獻，乃決議發放退休金新台幣
    （以下同）一千五百萬元（以下簡稱系爭退休金）予原告，以酬謝原告對永盛公
    司十年經營之貢獻。依公司法第二百零二條規定，董事會既為公司業務執行機關
    ，並對外代表公司，則永盛公司董事會決議發放一千五百萬元退休金予原告之決
    議，應對永盛公司發生效力，詎永盛公司迄今仍未將該退休金發放給原告，茲因
    永盛公司業已被被告公司合併，依公司法第三百十九條準用第七十五條規定，永
    盛公司對原告所負給付退休金之義務應由被告承受，爰依上開規定，先訴請被告
    給付如聲明第一項所示之金額，其餘一千二百萬元暫保留請求權。
二、公司法第二百零二條規定「公司業務之執行，由董事會決定之。除本法或章程規
    定，應由股東會決議之事項外，均得由董事會決議行之」，所謂「業務」係指一
    切與公司有關之事務，公司對卸任董事長或總經理退休金之發放，當然屬於公司
    業務之執行，而永盛公司章程對於現任董事之酬勞固有所規定，惟對於卸任董事
    長或總經理退休金之發放則未規定應由股東會決議，自得由董事會決議行之。又
    董事或總經理與公司之關係固為委任關係，惟永盛公司董事會於決議發放系爭退
    休金予原告，以酬謝原告對永盛公司十年經營之貢獻時，原告業已辭去董事、董
    事長及總經理職務，故原告非但未參與決議，董事會於決議時，與原告亦無任何
    同事之誼，原告不可能控制董事會，永盛公司董事會所為之前開決議，與參與決
    議之董事自身間並無任何利害關係。且永盛公司董事會係當著原告之面為發放退
    休金予原告之決議，並於決議通過時以口頭告知原告將儘快發放給原告，依民法
    第九十四條規定，系爭決議應於決議當時即已發生效力，不容事後再行變更或推
    翻。
三、公司法所以規定董事之報酬未經章程訂明者，應由股東會議定，立法原意在於壓
    抑董事利用其經營者之地位對公司恣意索取高額報酬，而對卸任董事長或總經理
    退休金之發放，該卸任董事長或總經理既已非經營者，並無法恣意索取高額退休
    金，自得由董事會決議。況所謂董事之報酬，係董事執行公司業務之對價，退休
    金之發放則在酬庸退休人員對公司之貢獻或保障退休人員退休後之生活，為公司
    對退休人員之回饋，性質不同，無由股東會議定之法源依據或必要。另所謂「並
    知會佳和集團」，係指知會佳和集團董事會己決議議定發放退休金一千五百萬元
    予原告，使佳和集團有所準備，並非繼任董事長吳榮霖為避免事後佳和集團入主
    董事會，不同意本次決議內容，而特別加諸該段文字，以釐清責任歸屬，更非保
    留予佳和集團同意。因董事會既已為決議，自不能因事後佳和集團入主董事會不
    同意決議內容即否定決議效力。又被告既主張第十三次董事會中，各該存續董事
    （佳和集團尚未入主董事會）復為不同內容之決議，顯見原告並未控制董事會，
    否則董事會豈會於第十三次會議復為不同內容之決議？且若謂原告僅係控制第十
    一次董事會，則董事會於第十二次會議即可做出不同內容之決議，又豈會於第十
    三次會議始為不同內容決議？
四、被告辯稱：原告於向永盛公司董事會請辭董事長職務之際，要求永盛公司董事會
    給予一千五百萬元之退休金云云，則原告之要求在法律上應屬「要約」，而永盛
    公司董事會同意原告之要約，則屬承諾，兩造間應已成立發放系爭退休金予原告
    之契約，原告自得請求被告發放。
參、證據：提出被告公司函一件為證。
乙、被告方面：
壹、聲明：原告之訴駁回。
貳、陳述：
一、依公司法第二百零二條規定，公司業務之執行，由董事會決定之。除本法或章程
    規定，應由股東會決議之事項外，均得由董事會決議行之。由上述法律規定，原
    則上於不牴觸法令章程及股東會之決議事項，董事會雖有權就公司業務之執行，
    以董事會決議定之，然董事會對於董事退休金之給付而為決議，是否為公司業務
    之執行恐有疑問，因董事係受公司之委任而為公司業務之處理，與公司之間為委
    任關係，董事之報酬或退休金皆與公司業務執行無關，除非公司章程有特別授權
    董事會以決議定之，否則董事竟可就與自身有利害關係之事項為不利益公司之行
    為，顯然逾越公司委任之權限，故董事會就執行業務以外之事項並無權決定，永
    盛公司八十七年九月二十一日第十一次董事會決議：「議定發放退休金新台幣一
    千五百萬元，以酬庸董事長甲○○先生對公司之貢獻，並知會佳和集團」。名為
    退休金實為酬勞金，董事長為資方代表並無以公司員工身份領取之退休金，況依
    公司法規定董事之報酬，未經章程訂明者，應由股東會議定之。即凡未經章程訂
    明者（前永盛公司章程僅就盈餘分配時加以規定），皆需經股東會議定，而原告
    竟謂因永盛公司章程對卸任董事長退休金之發放未規定應由股東會決議為由，自
    得由董事會決議行之。顯然意圖限縮解釋公司法對董事報酬經股東會議定之範圍
    ，有違立法精神，故不論現任或卸任董事（長）之酬勞皆應適用公司法第一百九
    十六條之規定，原告並擴張解釋公司業務之執行範圍，有違公司法授權董事會執
    行公司業務之立法意旨，故原告以永盛公司第十一次董事會決議而為請求，自屬
    無據。
二、公司董事會之決議僅為公司內部機關之意思，而非代表機關之意思表示，其決議
    不能直接對外發生效力，而須透過為代表機關之董事長基於該決議以意思表示為
    之，故該決議未經新任董事長以公司代表機關依據前述決議內容執行前，對公司
    仍不生效力，任何第三人不得逕持該決議內容強迫公司執行之。永盛公司第十一
    次董事會決議後，並無人以董事會代表或以公司代表人身份以口頭告知原告將儘
    快發放酬勞金予原告，該決議對原告自始不發生效力，再原告雖主張永盛公司董
    事會當著原告之面發放系爭退休金予原告之決議，然此僅為原告知悉永盛公司內
    部董事會決議之內容，非謂一經董事會決議即生拘束公司之效力，尚需透過公司
    委任之代表機關執行之，若為代表機關之董事長不為執行，此亦僅為公司與董事
    長內部法律關係之問題，原告不得以此為由，主張該決議於決議時已發生效力。
三、永盛公司董事會於第十三次董事會議定原告擔任董事長兼總經理之退休金或酬勞
    金：「一、總經理之退休金依相關法令規定辦理，二、董事長之酬勞提請時股東
    會討論」，前後二次決議內容針對同一事件而為不同之決議，顯對前次決議加以
    變更或修正，依法理後決議內容在法律效力位階上當然優於前決議，況舊決議自
    始無效，嗣關於原告之退休金或酬勞金等議案，歷經永盛公司第五屆董事會及股
    東會數次提案討論，但均無通過之決議，因此，原告之請求顯無依據。
四、永盛公司於八十七年第十一次董事會決議關於給付原告退休金部份，依其董事會
    議事錄謂：擬依勞基法暨公司業務章則等相關規定核發退休金，以酬庸董事長甲
    ○○對公司之貢獻。而依勞動基準法規定，勞工謂受雇主從事工作獲致工資者，
    雇主謂僱用勞工之事業主、事業經營之負責人或代表事業主處理有關勞工事務之
    人，原告當時為前永盛證券之董事長兼總經理，其確為公司之經營負責人，與公
    司之間為委任關係，實與一般僱用勞工係在從屬關係上從事工作獲致工資之情形
    不同，非屬公司之職員或職工，司法院 (八十三)台勞動一字第45638號函釋在案
    ，另依前永盛證券之退職退休暨撫恤辦法，原告既非屬員工亦未符合退休要件，
    雖名為退休金實為酬庸性質之酬勞金，依永盛公司章程第二十六條已明確規範盈
    餘紅利分派，董事之酬勞以公司年度決算於有盈餘時，除依法提繳稅款、彌補虧
    損，提列法定盈餘公積及特別盈餘公積外，就剩餘盈餘得提列百分之三為之，因
    此，依公司法第一百九十六條規定，原告之退休金或酬勞金等議案，應由股東會
    議定之，故前述原告主張請求依據之決議，實已違反法令暨公司內部業務章則等
    相關規定，自不生效力。
五、原告於八十七年九月十九日與佳和集團簽訂協議，決定於九月二十五日起轉讓永
    盛公司百分之六十股份與佳和集團，其乃利用佳和集團入主永盛公司董事會之前
    ，以個人及其家族發生陸續退票為由，於八十七年九月二十一日向永盛公司董事
    會請辭董事長職務之際，要求永盛公司董事會給予一千五百萬元之退休金，當時
    出席董事吳鳳霞及李鴻慧分別為原告之配偶及子女，其所持之股份亦包含於前述
    原告欲轉讓永盛公司百分之六十股份，原告主張不可能控制董事會，其決議與參
    與決議之董事自身並無任何利害關係，顯然與事實有違，原告既於董事會中辭任
    董事長應即為退席，竟仍在場提案要求發放退休金，其他董事迫於同事情誼及其
    控制勢力，勉為同意前述提案，然當時推選董事吳榮霖為繼任董事長，其為避免
    事後佳和集團入主董事會，不同意本次決議內容，故特別在本次議案上加諸「並
    知會佳和集團」等字眼以釐清責任歸屬。
六、原告主張其要求發放一千五百萬元之退休金為要約，永盛公司董事會同意則屬承
    諾，顯為曲解法律之適用，公司業務之執行依規定由意思決定機關董事會決議後
    ，交由公司代表機關董事長對外執行該決議之內容，因此，原告主張永盛公司董
    事會同意發放一千五百萬元予原告之決議即為公司之承諾，並無法律上之依據，
    公司董事會僅為公司內部抽象存在之常設會議體，本身並無代表公司獨立對外為
    意思表示之行為能力，該董事會之決議與原告之要求自始無從成立契約之可能性
    ，原告更無從依信賴事實要求被告對董事會之決議負責履行契約之義務，況原告
    係以第三人身份在場知悉公司內部機關之決議內容，與民法第九十四條關於對話
    為意思表示之生效時期規定無關，非謂即得依此解釋兩造間已有發放一千五百萬
    元之契約存在。
參、證據：提出永盛公司第五屆第十一次董事會議事錄及永盛公司第五屆第十三次董
    事會議事錄各乙份為證。
    理      由
一、原告起訴主張：其原係永盛公司之發起人，於該公司設立之初即擔任董事長及總
    經理之職，競競業業經營公司，於證券業佔有一席之地。嗣因原告個人因素於八
    十七年九月二十一日永盛公司第五屆第一次董事會議中辭去董事、董事長及總經
    理職務，永盛公司董事會於接受原告之辭職後，為酬庸原告對公司之貢獻，乃決
    議發放系爭退休金予原告，以酬謝原告對永盛公司十年經營之貢獻。依公司法第
    二百零二條規定，董事會既為公司業務執行機關，並對外代表公司，則永盛公司
    董事會決議發放一千五百萬元退休金予原告之決議，應對永盛公司發生效力，詎
    永盛公司迄今仍未將該退休金發放給原告，茲因永盛公司業已被被告公司合併，
    依公司法第三百十九條準用第七十五條規定，永盛公司對原告所負給付退休金之
    義務應由被告承受，爰依上開規定，先訴請被告給付如聲明第一項所示之金額等
    語，被告則以：永盛公司於八十七年九月二十一日第十一次董事會決議：「議定
    發放退休金新台幣一千五百萬元，以酬庸董事長甲○○先生對公司之貢獻，並知
    會佳和集團」，名為退休金實為酬勞金，依公司法第一百九十六條規定董事之報
    酬，未經章程訂明者，應由股東會議定之。即凡未經章程訂明者（前永盛公司章
    程僅就盈餘分配時加以規定），皆需經股東會議定，原告主張因永盛公司章程對
    卸任董事長退休金之發放未規定應由股東會決議為由，得由董事會決議行之，顯
    係限縮解釋公司法對董事報酬經股東會議定之範圍，有違立法精神，不論現任或
    卸任董事（長）之酬勞皆應適用公司法第一百九十六條之規定，原告擴張解釋公
    司業務之執行範圍，亦有違公司法授權董事會執行公司業務之立法意旨，又公司
    董事會之決議僅為公司內部機關之意思，而非代表機關之意思表示，其決議不能
    直接對外發生效力，而須透過為代表機關之董事長基於該決議以意思表示為之，
    故該決議未經新任董事長以公司代表機關依據前述決議內容執行前，對公司仍不
    生效力，任何第三人不得逕持該決議內容強迫公司執行之。永盛公司第十一次董
    事會決議後，並無人以董事會代表或以公司代表人身份以口頭告知原告將儘快發
    放酬勞金予原告，該決議對原告自始不發生效力，另永盛公司董事會於第十三次
    董事會議定原告擔任董事長兼總經理之退休金或酬勞金：「一、總經理之退休金
    依相關法令規定辦理，二、董事長之酬勞提請時股東會討論」，前後二次決議內
    容針對同一事件而為不同之決議，顯對前次決議加以變更或修正，依法理後決議
    內容在法律效力位階上當然優於前決議，另為避免佳和集團事後入主董事會，不
    同意本次決議內容，故特別在本次議案上加諸「並知會佳和集團」字眼以釐清責
    任等語，資為抗辯。
二、經查：本件原告係永盛公司之發起人，擔任該公司之董事長及總經理之職，嗣於
    八十七年九月二十一日永盛公司第五屆第一次董事會議中辭去董事、董事長及總
    經理職務，永盛公司並於八十七年九月二十一日第十一次董事會決議：「議定發
    放退休金新台幣一千五百萬元，以酬庸董事長甲○○先生對公司之貢獻，並知會
    佳和集團」，另永盛公司董事會於第十三次董事會議定原告擔任董事長兼總經理
    之退休金或酬勞金：「一、總經理之退休金依相關法令規定辦理，二、董事長之
    酬勞提請股東會討論」等情，有永盛公司函、永盛公司第五屆第十一次董事會議
    事錄及永盛公司第五屆第十三次董事會議事錄各乙份為證，且為兩造所不爭執，
    堪信此部分之事實為真正。茲兩造爭執之重點在於：（一）永盛公司第五屆第十
    一次董事會是否有權決議系爭之退休金？（二）永盛公司第五屆第十一次董事會
    決議之意思表示是否已生效？（三）永盛公司第五屆第十三次董事會決議內容，
    對第五屆第十一次董事會決議之效力如何？（四）永盛公司第五屆第十一次董事
    會決議：「並知會佳和集團」之意思如何？爰分別論述如后：
三、公司法第一百九十二條第三項規定，公司與董事間之關係，除本法另有規定外，
    依民法關於委任之規定。董事係經股東會就有行為能力之股東中選任，以經營公
    司業務之人，其應得之報酬，性質上應屬處理委任事務之對價，自不能由董事自
    行訂定，故公司法第一百九十六條明文規定：「董事之報酬，未經章程訂明者，
    應由股東會議定之。」，其立法意旨即在防杜董事利用其經營者之地位，對公司
    恣意索取高額報酬，有害公司利益。（參照最高法院七十七年度台上字第一號）
    ，依永盛公司於八十七年九月二十一日第十一次董事會決議：「議定發放退休金
    新台幣一千五百萬元，以酬庸董事長甲○○先生對公司之貢獻，並知會佳和集團
    」，可知系爭退休金係為酬庸原告對永盛公司之貢獻，其名稱雖為退休金，惟退
    休金乃雇主對多年辛勤工作的勞工，依其工作年資所給予之報酬，屬於工資之遲
    延給付，而如上所述原告與永盛公司之關係為委任關係，並非僱傭之法律關係，
    是系爭退休金之性質應屬永盛公司基於委任關係給與原告之報酬（處理委任事務
    之對價），又公司法第一百九十六條所謂之報酬，解釋上自包括董事在職時領取
    之報酬以及離職時所領取之報酬在內，是依上開公司法第一百九十六條之規定，
    系爭退休金之給與與否、額度如何等自應由股東會議定之，永盛公司於八十七年
    九月二十一日以第十一次董事會決議有關系爭退休金乙事，顯逾董事會之權限，
    又董事會決議之內容違反法令時之效力，雖未如公司法第一百九十一條設有明文
    規定，但在解釋上，利害關係人得隨時以任何方法主張其無效，得以訴之方法主
    張，亦得以抗辯主張之（參照柯芳枝著公司法第三七一頁），本件被告既已抗辯
    上開決議，違反法令規定，不生效力等語，則永盛公司於八十七年九月二十一日
    第十一次董事會有關系爭退休金之決議，自屬無效。
四、至上揭永盛公司第五屆第十一次董事會決議之意思表示是否已生效？永盛公司第
    五屆第十三次董事會決議內容，對第五屆第十一次董事會決議之效力如何？及永
    盛公司第五屆第十一次董事會決議：「並知會佳和集團」之意思如何？等爭點，
    因永盛公司於八十七年九月二十一日第十一次董事會有關系爭退休金之決議無效
    ，而無再加以論述之必要，附此明。
五、從而，原告依永盛公司於八十七年九月二十一日第十一次董事會有關系爭退休金
    決議，及公司法第三百十九條準用第七十五條規定，請求被告應給付原告三百萬
    元及自起訴狀繕本送達翌日起至清償日止，按年息百分之五計算之利息，為無理
    由，應予駁回。原告受敗訴判決，其假執行之聲請即失所依據，應併予駁回。
六、結論：原告之無為有理由，依民事訴訟法第七十八條，判決如主文。
中      華      民      國    九十      年      九      月    二十八    日
                              民事第三庭法      官  陳邦豪
右為正本係照原本作成
如對本判決上訴，須於判決送達後廿日內向本院提出上訴狀
中      華      民      國    九十      年      九      月    二十八    日
                                        法院書記官  高秋芬


司法院資訊處製作；財團法人民間司法改革基金會備份。
